【裁判字號】    89,訴,3268
【裁判日期】    900830
【裁判案由】    有關土地事務
【裁判全文】
臺北高等行政法院判決                            八十九年度訴字第三二六八號
                              .
    原      告  財團法人基督教
                信義宗福祉會
    代  表  人  甲○○董事長.
    訴訟代理人  黃忠律師
    被      告  臺北市政府社會局
    代  表  人  陳皎眉（局長）
    訴訟代理人  乙○○
右當事人間因有關土地事務事件，不服臺北市政府中華民國八十九年十月十六日府訴
字第八九○六七六八三○○號訴願決定，提起行政訴訟。本院判決如左：
    主  文
原告之訴駁回。
訴訟費用由原告負擔。
    事  實
緣原告前曾於民國（以下同）七十三年十月三十日以福字第○一三號函為其坐落於台
北市○○區○○段三小段三八五地號土地（以下簡稱系爭土地）之復活山墓園，依墳
墓設置管理條例第三十條規定，補行申請設置墓園，惟因資料未備齊，案經被告以七
十三年十一月五日北市社一字第四五○五四簡便行文表檢還所送文件退回在案。嗣因
原告之墓園有繼續經營之事實，被告乃以八十九年四月十八日北市社七字第八九二二
七六六三○○號函命原告立即停止整建工程及相關行為，原告則以八十九年五月四日
函說明其設置墓園之情形呈請備案，案經被告以八十九年六月八日北市社七字第八九
二三八七四四○○號函復原告略以：「主旨：轉送內政部關於墳墓設置管理條例公布
前私人或團體已設立殯葬設施者，可否補申請立案之釋示函影本，依該函示貴會所設
墓園無法補行申請，請貴會儘速拆除新設墳墓．．．」。原告復以八十九年六月二十
二日申請書，以其前揭七十三年十月三十日之申請未結案為由，向被告請求補行申請
立案，被告則以八十九年六月二十八日北市社七字第八九二四四六六八○○號函復原
告略以：「主旨：有關貴會申請『北投區○○段○○段三八五地號土地復活山墓園』
補行申請立案乙事，仍請依本局八十九年六月八日北市社七字第八九二三八七四四○
○號函規定辦理，．．．」。原告不服，提起訴願，遭駁回後，遂向本院提起行政訴
訟。茲摘敘兩造之訴辯意旨如左：
甲、原告方面：
一、聲明：求為判決
１、訴願決定及原處分均撤銷。
２、命被告就原告所有坐落台北市○○區○○段三小段三八五地號土地復活山墓園准
    予申請立案登記。
二、陳述：
１、被告所為之原處分係就原告申請系爭土地（復活山墓園）補行申請立案乙事，仍
    請依被告八十九年六月八日北市社七字第八九二三八七四四○○號函規定辦理，
    惟被告上開函示又援引內政部八十九年五月三十一日台內民字第八九○五○一
    七號函稱：「『本條例施行前，私人或團體已設立之公墓，應於本條例施行後一
    年內依本條例規定補行申請，逾期未申請者，依第二十六條及第二十七條規定辦
    理，必要時得徵收之。』為墳墓設置管理條例第三十條所明定，故上開條例施行
    前，私人或團體已設立之公墓補行申請設置應於該條例施行後一年內為之，逾期
    未申請者，則依同條例第二十六條及第二十七條規定辦理。」，被告即據以否准
    原告之補行申請。惟墳墓設置管理條例係於七十二年十一月十一日總統公布施行
    ，依該條例第三十條規定：「本條例施行前私人或團體已設立之公墓，應於本條
    例施行後一年內依本條例之規定補行申請，逾期未申請者，依第二十六條、第二
    十七條規定辦理。．．．」，依此，私人或團體在七十二年十一月十一日以前已
    設立之公墓，倘於七十三年十一月十日以前提出補行申請即為有效。本件原告已
    於七十三年十月三十日以福字第○一三號函向被告申請，此有被告於七十三年十
    一月五日以北市社一字第四五○五四號函影本呈附為證，故原告並無違背墳墓設
    置管理條例第三十條之規定，既已於墳墓設置管理條例施行後一年內（即七十三
    年十一月十日以前）補行申請，自無逾期未申請之情事，更無依第二十六條及第
    二十七條規定辦理之事，原處分援引內政部八十九年五月三十一日台內民字第
    八九○五○一七號函示規定，顯然用法有所違誤。
２、觀諸被告七十三年十一月五日北市社一字第四五○五四號簡便行文表，即可證明
    原告已於法定期限內提出申請，並可推知被告諭命原告應為各項文件之補正，不
    然何以尚指示：「一、所送設置地點位置圖未註明墓園地點。二、『配置圖說』
    四字應於圖上標明，且應註明公共設施、排水系統等。三、經費、概算應單獨詳
    列，無需計畫說明書。四、管理辦法及收費標準請參照『墳墓設置管理條例』等
    法令之規定修正，且貴會所設之墓園係僅提供墓地，應不包括製墓工程費用在內
    。五、缺無妨礙區域計畫，都市計畫證明書。六、．．．。七、．．．。」，既
    然原告已於墳墓設置管理條例施行後一年內（即七十三年十一月十日以前）之七
    十三年十月三十日補行申請，雖然申請文件尚未備齊，仍須另行補具相關文件，
    但被告並未有限期補件之明示，或為否准申請之裁示，是以本件申請依法仍屬有
    效，只要原告依法補呈有關必要文件，被告應無拒絕受理之理由。但被告竟以原
    告原申請案與法不合並退件，即認原申請案已終結，而依墳墓設置管理條例第三
    十條之規定稱已駁回原告之申請，而原決定並未查明被告係何時駁回原告之申請
    ，其駁回之公文何在？原處分及原決定於法無據，豈能令人心服。且原告於墳墓
    設置管理條例第三十條規定期限內提出申請，與期限後始提出申請情形有別，前
    者依墳墓設置管理條例第十四條之規定辦理，後者則依墳墓設置管理條例第二十
    六條及第二十七條之規定辦理。本件原告已於七十三年十月三十日補行申請在案
    ，已如前述，故於法並無不准補申請立案之情形，只要原告備齊所有證件，依規
    定自應予以准許。再者，姑不論原告係於何時申請立案，縱認原告係於墳墓設置
    管理條例施行後始提出申請，而依該條例第二十六條之規定亦有「得令其補辦手
    續」之明示，即使依照內政部八十九年五月三十一日台內民字第八九○五○一
    七號函辦理，第二十六條第一項所指「得令其補辦手續者」，係指符合上開條例
    設置相關實質規定，故縱使逾期申請，依該條例第二十六條第一項規定仍得令其
    補辦手續，原處分及原決定均未詳察事實，認清法律之規定，遽為違法不當之核
    示「無法補行申請」，其於事實之認識以及法令之適用，不無違誤。
３、原告係一慈善公益之財團法人，並非以營利為目的，於四十八年秋由信義會蒙恩
    堂教友發起成立基督信徒公墓，對主內肢體在蒙召時，有聖潔安息之所。墓園係
    有計劃、有組織，採用美國國家公墓公園化方式管理，所有墓區廣植花木，並以
    墓園公園化，確保環境幽美為目的。本件復活山墓園迄目前為止，共葬有各教會
    信徒約千餘座，此乃墳墓設置管理條例施行前既成之事實，並非法律之新規定即
    得予變更或抹殺，是以墳墓設置管理條例第三十條始有「本條例施行前私人或團
    體已設立之公墓」補行申請之規定，為此請判決命被告准原告補行申請立案，俾
    使既成之事實合法化。
乙、被告方面：
一、聲明：求為判決如主文所示。
二、陳述：
１、按「設置公墓，應備具左列文件報請省（市）主管機關核准；其由直轄市設置者
    ，應報請內政部備查：一、設置地點位置圖。二、設置範圍之地籍圖。三、配置
    圖說。四、經費、概算。五、管理辦法及收費標準。六、無妨礙區域計畫、都市
    計畫證明書。七、土地權利證明或使用同意書及地籍謄本。」、「本條例施行前
    ，私人或團體已設立之公墓，應於本條例施行後一年內依本條例之規定補行申請
    ；逾期未申請者，依第二十六條及第二十七條規定辦理，必要時，得徵收之。」
    ，墳墓設置管理條例第六條及第三十條定有明文；內政部亦以八十九年五月三十
    一日台內民字第八九○五○一七號函釋：「．．．故上開條例施行前，私人或
    團體已設立之公墓補行申請設置，應於該條例施行後一年內為之；逾期未申請者
    ，則依同條例第二十六條及第二十七條規定辦理」在案。
２、本件原告雖前於七十三年十月三十日以福字第○一三號函為其所有系爭土地之復
    活山墓園向被告補行申請設置墓園，惟該案業經被告以七十三年十一月五日北市
    社一字第四五○五四號簡便行文表函復原告，文中並說明該申請案與法不合之處
    ，並檢還所送文件退回申請，是該申請案業已終結。原告既未於前揭條文規定期
    限內備齊文件再次提出申請，遲至八十九年六月二十二日始再提出申請，已不符
    前揭條例第三十條之規定，被告爰駁回原告之申請，揆諸前揭規定，於法並無不
    合。
３、至原告主張前揭七十三年十月三十日申請函雖因申請文件未備齊，但被告並未有
    限期補件之明示，或為否准申請之裁示，是以該申請仍屬有效乙節，然被告七十
    三年十一月五日北市社一字第四五○五四號簡便行文表第六點關於「附回原告所
    送文件」及第七點「未經核准設置前，不得於該處實施埋葬事宜，以免觸法」之
    說明，應認被告業已將申請案退回在案；則原告八十九年六月二十二日之申請，
    應係重新提出申請，是原告主張其申請案尚未終結仍屬有效，顯有誤解；被告否
    准原告之申請，並無不合。
４、綜上所述，本件原告之訴為無理由，請依法駁回原告之訴。
    理  由
一、按「設置公墓，應備具左列文件報請省（市）主管機關核准；其由直轄市設置者
    ，應報請內政部備查：一  設置地點位置圖。二  設置範圍之地籍圖。三  配置
    圖說。四  經費、概算。五  管理辦法及收費標準。六  無妨礙區域計畫、都市
    計畫證明書。七  土地權利證明或使用同意書及地籍謄本。」、「本條例施行前
    ，私人或團體已設立之公墓，應於本條例施行後一年內依本條例之規定補行申請
    ；逾期未申請者，依第二十六條及第二十七條規定辦理，必要時，得徵收之。」
    ，墳墓設置管理條例第六條、第三十條分別定有明文。又按「說明：．．．二．
    ．．故上開條例施行前，私人或團體已設立之公墓補行申請設置，應於該條例施
    行後一年內為之；逾期未申請者，則依同條例第二十六條及第二十七條規定辦理
    。」，內政部八十九年五月三十一日台內民字第八九○五○一七號函釋在案。
二、查原告前曾於七十三年十月三十日以福字第○一三號函為其所有系爭土地之復活
    山墓園，依墳墓設置管理條例第三十條規定，補行申請設置墓園，惟因資料未備
    齊，案經被告以七十三年十一月五日北市社一字第四五○五四簡便行文表檢還所
    送文件退回在案。嗣因原告之墓園有繼續經營之事實，被告乃以八十九年四月十
    八日北市社七字第八九二二七六六三○○號函命原告立即停止整建工程及相關行
    為，原告則以八十九年五月四日函說明其設置墓園之情形呈請備案，案經被告以
    八十九年六月八日北市社七字第八九二三八七四四○○號函復原告略以：「主旨
    ：轉送內政部關於墳墓設置管理條例公布前私人或團體已設立殯葬設施者，可否
    補申請立案之釋示函影本，依該函示貴會所設墓園無法補行申請，請貴會儘速拆
    除新設墳墓．．．」。原告復以八十九年六月二十二日申請書，以其前揭七十三
    年十月三十日之申請未結案為由，向被告請求補行申請立案，被告則以八十九年
    六月二十八日北市社七字第八九二四四六六八○○號函復原告略以：「主旨：有
    關貴會申請『北投區○○段○○段三八五地號土地復活山墓園』補行申請立案乙
    事，仍請依本局八十九年六月八日北市社七字第八九二三八七四四○○號函規定
    辦理，．．．」。原告不服，提起訴願，遭駁回之事實，有被告七十三年十一月
    五日北市社一字第四五○五四簡便行文表、臺北市政府建設局八十九年三月二十
    三日北市建四字第八九二一二八六四○○號函及所附之現場照片及位置圖影本、
    原告八十九年五月四日函、被告八十九年六月八日北市社七字第八九二三八七四
    四○○號函、原告八十九年六月二十二日申請書、被告八十九年六月二十八日北
    市社七字第八九二四四六六八○○號函、訴願書、訴願決定書分別附於原處分卷
    及訴願卷可稽，自堪信為真實。
三、本件原告訴稱：原告之復活山墓園迄今共葬有各教會信徒約千餘座，此乃墳墓設
    置管理條例施行前既成之事實，並非增訂法律規定即得予抹煞。且原告既已依墳
    墓設置管理條例第三十條之規定，在七十三年十一月十日以前之七十三年十月三
    十日以福字第○一三號函向被告提出申請，即無逾期未申請之情事，亦無依同條
    例第二十六條及第二十七條規定辦理之情事。又原告前揭申請函雖未備齊申請文
    件，仍須另行補具相關文件，但被告並未有限期補件之明示，或為否准申請之裁
    示，是以該申請案仍屬有效，只要原告依法補呈相關文件，被告應無拒絕之理由
    。原處分及原決定核示「無法補行申請」，均有違誤，請予撤銷，並命被告准原
    告補行申請立案，俾使既成之事實合法化云云。惟查：原告雖前於七十三年十月
    三十日以福字第○一三號函為其所有系爭土地之復活山墓園向被告補行申請設置
    墓園，惟該申請案業經被告以七十三年十一月五日北市社一字第四五○五四號簡
    便行文表函復原告：「貴會擬申請設置『復活山墓園』乙案，復請查照。一所送
    設置地點位置圖未註明墓園地點。二『配置圖說』四字應於圖上標明，且應註明
    公共設施、排水系統等。三經費、概算應單獨詳列，無需計畫說明書。四管理辦
    法及收費標準請參照『墳墓設置管理條例』等法令之規定修正，且貴會所設之墓
    園係僅提供墓地，應不包括製墓工程費用在內。五缺無妨礙區域計畫，都市計畫
    證明書。六隨文附回所送文件：1.計畫說明書（含經費概算）2.管理辦法及收費
    標準3.地籍圖4.位置圖及配置者5.本府工務局10.9.北市工二字第二二七一三號
    書函影印本6.土地權利使用同意書等有關資料各五份，請查收。七未經核准設置
    前，不得於該處實施埋葬事宜，以免觸法。」，是被告已於該函文中說明該申請
    案與法不合之處，並檢還所送文件予原告，且重申未經核准設置前，原告不得於
    該處實施埋葬事宜，以免觸法，凡此足認被告業已將該申請案退回，是該申請案
    業已終結，而非如原告所主張之該申請案尚未終結，仍屬有效。又縱使被告之該
    函文中並未有限期補件之明示，或為否准申請之裁示，但原告仍應於前揭條文規
    定之期限內即於七十三年十一月十日以前備齊相關文件再次補行申請設置，原告
    不為之，遲至八十九年六月二十二日始重新提出申請，已不符前揭條例第三十條
    之規定，被告自應否准原告之申請。
四、綜上所述，原告之主張均不足採，從而被告所為否准原告之申請之處分，揆諸首
    揭規定，並無違誤，訴願決定予以維持，亦無不合，原告徒執前詞，訴請撤銷訴
    願決定及原處分，並命被告准原告補行申請立案，均無理由，應予駁回。
五、兩造其餘攻擊防禦方法均與本件判決結果不生影響，故不逐一論述，併此敘明。
據上論結，本件原告之訴為無理由，爰依行政訴訟法第九十八條第三項前段判決如主
文。
中      華      民      國     九十     年      八      月     三十     日
                         臺 北 高 等 行 政 法 院  第 三 庭
                                             審判長 法  官  徐瑞晃
                                                    法  官  曹瑞卿
                                                    法  官  吳慧娟
右為正本係照原本作成。
如不服本判決，應於送達後二十日內，向本院提出上訴狀並表明上訴理由，如於本判
決宣示後送達前提起上訴者，應於判決送達後二十日內補提上訴理由書（須按他造人
數附繕本）。
中      華      民      國     九十     年      八      月    三十一    日
                                                    書記官  葉冠伸


司法院資訊處製作；財團法人民間司法改革基金會備份。
